臺灣苗栗地方法院民事簡易判決　九十年苗簡字第五○一號
　　原　　　告　丙○○
　　被　　　告　甲○○
　　訴訟代理人　乙○○
右當事人間請求拆屋還地事件，本院判決如左：
    主　　　文
原告之訴及假執行之聲請均駁回。
訴訟費用由原告負擔。
    事實及理由
一、本件原告起訴主張：被告所有之坐落於苗栗縣頭份鎮○○○段三六五之二五號土
    地上之房屋（門牌為苗栗縣頭份鎮○○里○○路九十六號），未得原告之同意，
    越界佔用原告所有之同段三七一之六號土地，致原告受有損害，為此，依民法第
    七六七條規定，請求被告將佔用部分之建物拆除，返還該土地等語；並提出土地
    登記簿謄本、地籍圖謄本、現況照片為證。
二、被告則以：系爭門牌為苗栗縣頭份鎮○○里○○路九十六號之建物，係由原告之
    父親徐雲安所建造，經由原告之介紹，出賣予證人即原告之堂兄徐煥財（改名為
    徐勝澄），徐煥財（徐勝澄）再轉賣予被告；於被告買受時僅係一層樓之磚造建
    築，嗣於八十三年間，被告在原建物上方增建為二層樓半建築，一樓仍保持磚造
    建築之原貌，二樓以上為ＲＣ構造，非無權佔用等語置辯；並聲請訊問證人徐煥
    財（徐勝澄）。
三、查原告起訴主張：被告所有之門牌為苗栗縣頭份鎮○○里○○路九十六號房屋，
    越界佔用原告所有之同段三七一之六號土地如附圖一所示編號Ａ、編號Ｂ，面積
    分別為一六平方公尺、二平方公尺等語，業經本院依職權於九十年十月二十四日
    到現場履勘屬實，製有勘驗筆錄、現場圖、現場照片附卷可資為憑；並委託苗栗
    縣頭份地政事務所、內政部土地測量局，分別於九十年十一月六日、九十一年三
    月二十七日派員測量，製有苗栗縣頭份地政事務所土地複丈成果圖（附圖一）、
    內政部土地測量局鑑定書暨鑑定圖（附圖二）附卷可佐，堪予認定被告之房屋確
    有前揭佔用原告土地之事實。
四、復查被告辯稱：系爭苗栗縣頭份鎮○○里○○路九十六號建物係由原告之父親徐
    雲安所建造，經由原告之介紹，出賣予訴外人即原告之堂兄徐煥財（徐勝澄），
    徐煥財（徐勝澄）再轉賣予被告；於被告買受時僅係一層樓之磚造建築，嗣於八
    十三年間，被告在原建物上方增建為二層樓半建築，一樓仍保持磚造建築之原貌
    ，二樓以上為ＲＣ構造等語，為原告所不爭執，並有前開本院勘驗筆錄、現場圖
    、現場照片可資為憑。此外，並有證人徐煥財（徐勝澄）於九十年十二月六日到
    庭具結證述略以：我原本所有之土地為三六五之二四地號，如契約書後附圖橘色
    斜線圖上面部分，土地三七一之六地號土地為原告父親所有，之後在七十年四月
    六日，我向原告父親買了橘色斜線下面八坪土地；被告現在所有之建物，係原告
    父親在六十二、三年所建造，嗣於七十年間我們請地政機關測量，發現該建物有
    佔用我的土地，經我與原告父親商量，因為他無資力向我購買該建物所佔用之土
    地，他就將建物連同土地一併出賣給我，我只有在該建物後方加蓋廚房（約六台
    尺土地）；之後，我又將該建物賣給被告，被告僅在二樓部分加蓋，原有一樓均
    保持原貌，未作任何改建；之前原告還告我不當得利，經法官駁回（庭如庭呈買
    賣契約書、複丈成果圖、新竹地院判決書）等語，詳載於筆錄可證。從而，被告
    前揭辯詞亦堪採信。
五、綜前所述，被告之房屋越界佔用原告土地部分，得否基於與前手徐煥財（徐勝澄
    ）之買賣契約對抗原告，厥為本件應為審酌之重要爭點，茲詳述如下：
（一）系爭建物係由原告之父親徐雲安所建造，於七十年四月六日，原告之父親將房
      屋含同基地出賣予證人徐煥財（徐勝澄），該房屋坐落之基地已在雙方買賣合
      意之範圍內，且房屋後面寬六台尺土地亦一併出賣，均屬於買賣之範圍，此觀
      諸原告之父親徐雲安與證人徐煥財（徐勝澄）所簽訂之自住房屋自用土地買賣
      契約書第一條、附註事項第三項之記載甚明。探尋當事人訂定房地買賣契約之
      真意，應係房屋繼受人得長期繼續性地使用房屋之基地，迄房屋毀損、不堪使
      用為止，亦即於該房屋滅失前，均有使用房屋基地之必要，均應受該契約之拘
      束，而得繼續佔用房屋基地。原告既係前開房屋土地買賣之介紹人，對於買賣
      之範圍及於房屋之基地，顯然明知或可得而知，自不容事後翻異而悖誠實信用
      原則。
（二）如前所述，因房屋後面寬「六台尺土地」，亦係原告前手徐雲安與被告前手徐
      煥財（徐勝澄）間之房地買賣範圍，而徐煥財（徐勝澄）僅在原建物後面增建
      如附圖一所示編號Ｂ，面積為二平方公尺之建物，尚不足「寬六台尺土地」，
      並未逾越原買賣契約之範圍，自仍應受房地買賣契約之保障；徐煥財（徐勝澄
      ）事後將該買賣範圍內之增建房屋轉賣予被告，被告應仍得主張該契約之效力
      及於該房屋後面增建之部分（即如附圖一所示編號Ｂ，面積為二平方公尺之部
      分）。至於被告嗣後雖有增建二樓層以上之建築，惟其係於原有之一層建築上
      直接搭建，未改變原有房屋之結構或坐落位置，亦未超出原建物基地坐落範圍
      ，揆諸前揭說明，仍屬於原來買賣之範圍，未違當事人訂定房地買賣契約之真
      意，自亦應受房地買賣契約之保障。
（三）再者，所有權社會化為現代物權法之潮流，此觀之民法物權編第二章設有諸多
      限制所有權範圍之規定自明。是以，基於整體社會經濟價值之考量，關於買賣
      房屋及房屋基地之效力，不宜如同一般債權契約作限縮解釋，宜擴張解釋其效
      力尚及於土地及房屋之繼受人；否則，倘房屋土地一經轉讓予第三人，不問是
      否明知或可得而知有買賣契約，均可不受該契約之拘束，則於今日工商發達、
      經濟交易活絡之際，動輒有拆屋還地之情事，顯不符締約之本旨，亦妨礙社會
      經濟之發展。從而，原告既為系爭土地之繼受人，且明知或可得而知有房屋土
      地買賣契約存在，應係默示同意被告房屋繼續使用房屋基地，其對於系爭土地
      之所有權即應受此範圍、程度之相當限制，被告辯稱有正當佔用權源等語，洵
      屬有據。換言之，上開被告房屋佔用原告土地之物上負擔，係肇因於有償之房
      地買賣行為，而原告繼受系爭第三七一之六號土地，則係基於無償之贈與行為
      ，為維護經濟交易秩序之安全，無償贈與行為之效力不應大於有償買賣行為之
      效力，而排除因有償買賣所造成之瑕疵或負擔。從而，原告應繼受其前手即其
      父親之物上負擔，方為公允、妥當，是以，原告尚不得對房地買受人即被告主
      張無權占有。
（四）綜上，被告基於與前手徐煥財（徐勝澄）之賣賣契約而佔用原告土地，其前手
      徐煥財（徐勝澄）對於原告之前手徐雲安有得抗辯之事由，原告又係基於無償
      原因取得系爭土地所有權，自應繼受土地之物上負擔，被告自亦得執該得抗辯
      之事由對抗原告。是以，被告基於買賣契約之佔用，為有權佔用，原告訴請拆
      屋還地，洵屬無據，與法不合，應予駁回。
六、原告受敗訴判決，其假執行之聲請即失所依據，應併予駁回。
七、據上論斷：原告之訴為無理由，並依民事訴訟法第七十八條判決如主文。
中　　　華　　　民　　　國　　九十一　　年　　 十二　　 月　　　五　　　日
                                    臺灣苗栗地方法院民事庭
~B法　　　官　李麗萍
右為正本係照原本作成
如對本判決上訴，須於判決送達後廿日內向本院提出上訴狀。
中　　　華　　　民　　　國　　九十一　　年　　 十二　　 月　　　五　　　日
~B法院書記官　蕭雅馨
（附圖一：苗栗縣頭份地政事務所土地複丈成果圖）
（附圖二：內政部土地測量局鑑定書暨鑑定圖）
